【裁判字號】    99,簡上,84
【裁判日期】    990730
【裁判案由】    偽造文書
【裁判全文】
臺灣士林地方法院刑事判決      九十九年度簡上字第八十四號
上  訴  人
即  被  告  乙○○
選任辯護人  陳雅萍律師
上列上訴人即被告因偽造文書案件，不服本院中華民國九十九年
二月八日九十九年度湖簡字第一○二號第一審刑事簡易判決（聲
請簡易判決處刑案號：九十八年度偵字第一三六六四號），提起
上訴，本院管轄之第二審合議庭認為不應以簡易判決處刑，改適
用通常程序，自為第一審判決如下：
    主  文
原判決撤銷。
乙○○無罪。
    理  由
一、檢察官聲請簡易判決處刑意旨略以：被告乙○○為臺北縣汐
    止市○○街一二九號佳祥診所之負責人及醫師，為從事醫療
    業務之人，明知有據實記載其職務上製作之病歷紀錄之義務
    ，竟自民國九十六年十月十九日起至九十七年十月二十日止
    ，接續在病患即告訴人甲○○就醫時，於九十六年十月十九
    日、同年月三十日、九十七年三月十五日、同年月三十一日
    、同年四月十六日、同年月二十五日、同年五月二十三日、
    同年七月十九日、同年九月二日、同年月十日，均未將其診
    療行為據實登載於病歷紀錄上，足以生損害於告訴人醫療紀
    錄完整性、正確性及醫事主管機關醫療紀錄管理之正確性。
    因認被告涉犯刑法第二百十五條業務上登載不實罪嫌云云。
二、按犯罪事實應依證據認定之，無證據不得認定犯罪事實；不
    能證明被告犯罪者，應諭知無罪之判決，刑事訴訟法第一百
    五十四條第二項、第三百零一條第一項分別定有明文。此所
    謂認定犯罪事實之證據，無論其為直接或間接證據，均須達
    於通常一般人均不致有所懷疑，而得確信其為真實之程度，
    始得據為有罪之認定，若其關於被告是否犯罪之證明未能達
    此程度，而有合理性懷疑之存在，致使無法形成有罪之確信
    ，根據「罪證有疑、利於被告」之證據法則，即不得遽為不
    利被告之認定（最高法院二十九年上字第三一○五號、四十
    年臺上字第八十六號、七十六年臺上字第四九八六號判例參
    照）。次按告訴人之告訴，係以使被告受刑事追訴為目的，
    其指訴是否與事實相符，仍應調查其他證據，以資審認，必
    被害人所述被害情形，無瑕疵可擊，且就其他方面調查，又
    與事實相符，始足據為有罪判決之基礎（最高法院八十一年
    度臺上字第三五三九號判決參照）。
三、公訴人認被告涉有業務上登載不實犯行，無非係以告訴人之
    指訴、被告之供述、告訴人於佳祥診所之病歷紀錄、中央健
    康保險局臺北分局九十八年六月二十五日健保北費二字第○
    九八○○四三一五六號函附門診就紀錄明細表及臺北縣政府
    行政處分書為其主要論據。
四、訊據被告固不否認未將前揭日期之診療行為登載於告訴人之
    病歷，惟堅詞否認有何業務上登載不實犯行，辯稱：伊為病
    患即告訴人診治時，即於電腦登錄病歷資料，記載有關病患
    之基本資料、就診病名、診斷徵狀、處方調劑方式及開立藥
    品之名稱、數量，並據此向中央健康保險局申請全民健康保
    險（下稱健保）給付，然因門診時間有限，故於看診時往往
    僅能先登載電子病歷，待當日看診完畢後，再行補登紙本病
    歷，然於匆促中難免有所疏漏，並非故意不為登載等語。
五、本院查：
  (一)證據能力：
    本院資以認定本案之非供述證據（詳後述），查無違反法定
    程序取得之情形，依刑事訴訟法第一百五十八條之四反面規
    定，洵具證據能力。
  (二)按醫師係以醫療為業務，製作之病歷表、醫囑單及用藥紀錄
    等之文書，法律上應係執行醫療業務所製作之業務上文書（
    最高法院八十年度臺上字第二一九八號判決參照）。次按刑
    法第二百十五條業務上登載不實文書罪之處罰，係以保護業
    務上文書之正確性為目的。所謂明知不實而登載，祇須登載
    之內容失真於明知，並不問失真之情形為全部或一部，亦不
    問其所以失真係出於虛增或故減；若行為人有積極據實登載
    之義務，卻故意消極隱匿不為登載，致其內容失真，仍無礙
    於上開罪名之成立（最高法院九十四年度臺上字第二五九六
    號判決參照）。是醫師固有據實登載病歷等業務上文書之義
    務，惟若消極不為登載，仍須以故意消極隱匿不為登載，致
    其內容失真，始與刑法第二百十五條業務上登載不實文書罪
    之構成要件該當。
  (三)被告為醫師，在臺北縣汐止市○○街一二九號開設佳祥診所
    ，告訴人為該診所病患，此為被告及證人即告訴人一致陳述
    在卷（見九十八年度他字第一四九九號偵查卷第六十一頁至
    第六十二頁、本院九十九年度簡上字第八十四號刑事卷第二
    十七頁反面至第二十八頁），並有告訴人之佳祥診所病歷在
    卷可稽（見同上第一四九九號偵查卷第九頁至第十一頁），
    是被告自有據實登載其執行醫療業務所製作告訴人之病歷之
    義務。
  (四)觀諸告訴人之佳祥診所病歷（見同上第一四九九號偵查卷第
    九頁至第十一頁），被告固未將告訴人於九十六年十月十九
    日、同年月三十日、九十七年三月十五日、同年月三十一日
    、同年四月十六日、同年月二十五日、同年五月二十三日、
    同年七月十九日、同年九月二日、同年月十日至佳祥診所之
    就診情形登載於該病歷上，然告訴人於上開期日，係持健保
    卡就診，並經被告以電腦繕打「中央健康保險局特約醫事服
    務機構門診醫療服務點數及醫令清單」，向中央健康保險局
    請領健保給付，經中央健康保險局審核後撥付，此有佳祥診
    所於九十六年、九十七年間申請保險對象甲○○之門診醫令
    明細清單、門診就醫紀錄明細表附卷足憑（見同上第一四九
    九號偵查卷第七頁至第八頁、第五十二頁之一至第五十二頁
    之二）。
  (五)細繹被告所製作告訴人於前開期日就診之「中央健康保險局
    特約醫事服務機構門診醫療服務點數及醫令清單」（見九十
    八年度偵字第一三六六四號偵查卷第十六頁至第十九頁、第
    二十一頁至第二十三頁、第二十五頁、第二十八頁至第二十
    九頁），其上俱詳載告訴人之姓名等年籍資料、健保卡就醫
    序號、就醫日期、傷病名稱及主要症候、醫令藥品名稱、用
    量、用法等處方調劑，此與告訴人病歷紀錄內所記載，告訴
    人另於九十七年六月十四日、同年七月二十九日、同年八月
    二十九日、同年十月一日持健保卡（即於病歷中卡號欄註記
    「Ｇ」者）就醫時，被告以電腦所繕打「中央健康保險局特
    約醫事服務機構門診醫療服務點數及醫令清單」（見同上第
    一三六六四號偵查卷第二十四頁、第二十六頁、第二十七頁
    、第三十頁）格式殊無二致，且被告於告訴人病歷上所登載
    之內容，即係該醫令清單之傷病名稱及主要症候及處方調劑
    ，核與被告所辯：伊為告訴人診治時，即於電腦上登錄病歷
    資料，記載有關病患基本資料、就診病名、診斷徵狀、處方
    調劑方式及開立藥品之名稱、數量，並據此向中央健康保險
    局申請健保給付，嗣後再行補登紙本病歷之情節相符，況臺
    北縣政府衛生局因接獲民眾檢舉，於九十八年二月十二日至
    佳祥診所現場稽查結果，被告除上揭日期未製作告訴人之病
    歷之情況外，尚因製作黎○雷、吳○靜、蔡○玉、余○哲、
    梁○惠之病歷部分或全部未簽名或蓋章，同遭臺北縣政府依
    醫師法第十二條第一項、第二十九條、第六十七條第一項、
    第一百零二條、第一百十五條及行政罰法第二十四條第一項
    之規定，於同年四月二十日以北府衛醫字第○九八○○四一
    三四一號行政處分書處罰鍰新臺幣二萬元，亦有臺北縣政府
    函及行政處分書在卷可佐（見同上第一三六六四號偵查卷第
    十四頁至第十五頁），足見被告於佳祥診所病患病歷之記載
    ，普遍有疏漏之情事。惟被告就病歷之登載，縱有違反醫師
    法第十二條第一項、第六十七條第一項規定之情形，亦屬行
    政罰之範疇，本案既乏積極證據證明被告未將告訴人於上揭
    期日至佳祥診所之就診情況登載於其病歷，有何消極隱匿不
    為登載，致其內容失真之故意，揆諸前揭說明，自難遽以刑
    法第二百十五條業務上登載不實文書罪相繩。
  (六)至證人即告訴人於本院審理時雖證稱：其至佳祥診所拿藥均
    為自費，並未使用健保卡云云（見同上本院卷第二十七頁反
    面），然此與卷證資料不符，且告訴人自承於九十六年、九
    十七年間健保卡係其自己保管等語（見同上本院卷第二十七
    頁反面），再參諸告訴人於九十六年間就醫頻繁，此有臺北
    市立聯合醫院九十八年九月八日北市醫松字第○九八三○八
    ○二六○○號函、培靈醫院同年九月十五日九八培字第○九
    五號函、財團法人基督教復臨安息日會臺安醫院同年九月十
    八日（九八）醫發字第五五八號函、國防醫學院三軍總醫院
    同年九月二十四日院三醫勤字第○九八○○一四九一○號函
    存卷可參（見同上第一四九九號偵查卷第九十頁、第九十三
    頁至第九十八頁、第九十九頁、第一○一頁），是其健保卡
    於本案就診期日多次遭人盜用，其均未發覺之可能性極低，
    自不足以作為不利於被告之認定，附此敘明。
  (七)綜上所述，被告辯解，並非全然不可信。公訴人所舉證據，
    尚不足證明被告主觀上有何業務上登載不實之故意，此外，
    復查無其他積極證據足認被告有何公訴人所指上述犯行，揆
    諸前開規定及說明，自屬犯罪不能證明。原審未予詳察，遽
    認被告成立業務上登載不實罪，容有未恰，被告上訴意旨否
    認犯罪，指摘原判決不當，為有理由，自應由本院將原判決
    予以撤銷，改諭知被告無罪。又簡易案件之上訴由地方法院
    管轄之第二審合議庭辦理，如認應為無罪判決之諭知，係屬
    刑事訴訟法第四百五十一條之一第四項但書第三款之情形，
    應依同法第四百五十二條之規定，逕依第一審通常程序為被
    告無罪之諭知，併此指明。
六、本案檢察官聲請簡易判決處刑部分既經本院判決無罪，則檢
    察官移送併辦之九十九年度偵字第七一一八號詐欺案件，即
    非本院所得審究，應退由檢察官另為適法之處理。
據上論斷，應依刑事訴訟法第四百五十五條之一第一項、第三項
、第三百六十九條第一項前段、第四百五十二條、第三百零一條
第一項，判決如主文。
本案經檢察官彭康凡到庭執行職務
中    華    民    國    99    年    7     月    30    日
                          臺灣士林地方法院刑事第八庭
                              審判長法  官  黃雅君
                                    法  官  陳俞婷
                                    法  官  孫萍萍
以上正本證明與原本無異。
如不服本判決，應於收受送達後十日內向本院提出上訴狀，其未
敘述上訴理由者，應於上訴期間屆滿後二十日內向本院補提理由
書狀（均須按他造當事人之人數附繕本）。
                                    書記官  劉易柔
中    華    民    國    99    年    7     月    30    日

司法院資訊處製作；財團法人民間司法改革基金會備份。
